【裁判字號】    95,勞上易,15
【裁判日期】    951219
【裁判案由】    給付退休金
【裁判全文】
臺灣高等法院臺南分院民事判決  95年度勞上易字第15號
上  訴  人  甲○○
訴訟代理人  汪玉蓮  律師
複  代理人  乙○○
被  上訴人  嘉義縣工商發展投資策進會
法定代理人  丙○○
訴訟代理人  劉榮治  律師
上列當事人間請求給付退休金事件，上訴人對於中華民國95年5
月30日臺灣嘉義地方法院第一審判決（95年度勞訴字第5號），
提起上訴，本院於95年12月5日言詞辯論終結，判決如下：
    主  文
上訴駁回。
第二審訴訟費用由上訴人負擔。
    事  實
甲、上訴人方面：
一、聲明：求為判決：（一）原判決廢棄。（二）被上訴人應給
    付上訴人新臺幣（下同）1,292,928 元，及自起訴狀繕本送
    達翌日起至清償日止，按年息5％ 計算之利息。（三）第一
    、二審訴訟費用均由被上訴人負擔。
二、陳述：除與原判決記載之事實相同者予以引用外，並補稱：
（一）上訴人自民國（下同）57年6月21日起至94年12月3日退休
      止，在被上訴人處擔任辦事員，上訴人於84年7月1日前之
      退休金為3,546,400元，於84年7月1日後之退休金為772,5
      72元，被上訴人僅給付上訴人退休金3,000,072 元，為兩
      造所不爭執。
（二）原判決認舊辦法所謂薪給非僅指本俸，應以上訴人之薪給
      即薪資本俸40,500元加計專業加給23,980元，合計64,480
      元計算，惟認被上訴人經濟拮据，除已給付上訴人之3,00
      0,072元退休金外，餘1,318,900元退休金不用再給付上訴
      人。惟被上訴人於上訴人退休時並無經濟拮据情形，被上
      訴人訴訟代理人在原審亦表示不以經濟拮据之事由作抗辯
      。卷查92年1月27日被上訴人於臺灣銀行甲存00000000000
      0號帳戶尚有9,556,065元，活存000000000000帳戶尚有12
      ,007,368 元，合計21,563,433元，另除88年6月28日、90
      年11月29日、90年11月29日之定期存單外，又於90年12月
      12日提撥150萬元當員工退休準備，合計3,029,486元，凡
      此向臺灣銀行太保分行調閱各該帳戶即明。被上訴人原應
      再給付上訴人1,318,900元退休金，惟上訴人僅請求1,292
      ,928元。
（三）上訴人並非公務人員，被上訴人成立於51年，迄76年已達
      25年之久，而對會務工作人員管理辦法尚未訂定，每為會
      務工作人員之聘僱、服務、考勤、賞罰、保證、待遇、福
      利等均無依據辦理，玆為加強會務功能，激勵會務工作人
      員工作效率起見，特參照現行人事法規及內政部69年6月4
      日臺內社字第22161 號修正公布之「工商團體會務工作人
      員管理辦法」、及經濟部投資業務處之有關規定，並視該
      會實際狀況，擬訂「嘉義縣工業發展投資策進會會務工作
      人員管理辦法」，其中第28條規定，所謂應視本會財力，
      應指限制最高金額以不超過60個月之薪給總額。而所謂「
      薪給」應指「本俸加上專業加給」，該會總幹事於85年 6
      月退休時，關於84年前之年資照舊制計算，亦本俸加專業
      加給，另臺北縣工業發展投資策進會李弘基退休時，亦以
      本俸加專業加給計算，故原判決依舊制計算上訴人退休金
      為3,546,400 元無誤。至84年7月1日後之退休金，因每人
      已另有提撥，並無爭議。
（四）被上訴人之員工，除上訴人於57年6 月21日到職外，其餘
      目前在職員工皆係84年以後陸續到職，故跨新舊制者僅上
      訴人而已，並無需替他人提撥退休金。而3,029,486 元之
      定期存單，既係被上訴人經費有結餘為上訴人另行提撥之
      退休準備金，且該定期存款經鈞院向臺灣銀行查詢結果，
      確有該300 餘萬元之存款無誤。另經鈞院函詢結果，被上
      訴人92年間之臺灣銀行甲存帳號餘額尚有9,276,897 元定
      期存款，活存帳戶尚有12,007,368元之存款，合計21,284
      247 元，該結餘款被上訴人皆不需繳回縣政府，況嘉義縣
      政府於94年度又撥款1,300 萬元予被上訴人，足證被上訴
      人並無經濟拮据情形。
三、證據：除引用原審之立證方法外，並補提出嘉義縣工業發展
    投資策進會提案及會務工作人員管理辦法、臺北縣李弘基及
    嘉義縣劉存養退休金請領清冊、聘僱人員離職儲金分戶離職
    給付清單、分戶儲金結清款通知書、嘉義縣工商投資策進會
    聘僱退撫儲金表、名冊節本、嘉義縣工商發展投資策進會簽
    、臺灣銀行整存整付儲蓄存款單、臺灣銀行甲存及活存各影
    本多件為證。
乙、被上訴人方面：
一、聲明：求為判決：（一）上訴駁回。（二）上訴費用由上訴
    人負擔。
二、陳述：除與原判決記載之事實相同者予以引用外，並補稱：
（一）兩造不爭執部分：被上訴人有提出舊有之「嘉義縣工商發
      展投資策進會會務工作人員管理辦法」，及84年修正後之
      「嘉義縣工商發展投資策進會人事管理辦法」。上訴人任
      職年資自57年6月21日起至94年12月31日退休共37年6個月
      。依被上訴人舊有之「嘉義縣工商發展投資策進會會務工
      作人員管理辦法」，於84年7月1日修正前計算上訴人之年
      資為27年又10天，依84年修正後之「嘉義縣工商發展投資
      策進會人事管理辦法」計算上訴人之年資為10年6 個月。
      上訴人之薪資（月支俸額）每月40,500元，另專業加給為
      23,980元。上訴人已領取依舊制計算84年7月1日前之退休
      金2,227,500元（2,146,500十81,000），及依新制計算84
      年7月1日後之退休儲金772,572元，共領取3,000,072元。
（二）兩造爭執部分：
    (一)上訴人主張：其自57年6 月21日起於被上訴人處擔任辦事
      員，至94年12月31日退休，應依84年修正後之「嘉義縣工
      商發展投資策進會人事管理辦法」第16條辦理退休，計算
      給付上訴人退休金。被上訴人則抗辯：上訴人於被上訴人
      新、舊辦法施行前後之年資，應依新、舊辦法分別計算退
      休金再合併計算。因被上訴人之新辦法第18條第1 項規定
      ：本會退休、撫卹基金之成立，係比照公務人員新制退休
      、撫卹辦法，採行「儲金制」，由本會與專任員工共同撥
      繳費用建立，並成立「退休撫卹基金管理會」，負責該基
      金之管理，並由本會負最後支付保證責任；同辦法第18條
      之3第1項前段則規定：基金之提撥比例、法令、規定、解
      釋等悉比照公務人員相關規定辦理，此有被上訴人原審提
      出之92年新辦法可憑。則依被上訴人上開新辦法第18條之
      3第1項規定，比照公務人員退休法第16條之1第3項之規定
      辦理員工退休。依84年7月1日施行之修正後公務人員退休
      法第16條之1第3項明定：公務人員在本法修正施行前後均
      有任職年資者，其退休金依左列規定併計給與：一、本法
      修正施行前任職年資應領之退休金，依本法修正施行前公
      務人員退休法原規定標準，由各級政府編列預算支給。二
      、本法修正施行後任職年資應領之退休金，依第6條第2項
      至第4 項規定標準，由基金支給。是依被上訴人上開新辦
      法第18條第1項規定比照公務人員退休法第16條之1第3 項
      之規定，上訴人於被上訴人新、舊辦法施行前後之年資，
      應依新、舊辦法分別計算退休金再予合併計算，給與退休
      金。
    (二)上訴人主張：依退休新辦法其自57年6 月21日起至94年12
      月31日退休時，職稱為專員，薪資本俸為40,500元，專業
      加給23,980 元，上訴人除已領取3,000,072元，被上訴人
      應再給付1,292,928 元。被上訴人抗辯：上訴人退休應依
      新、舊辦法分別計算退休金，再予合併計算，給與退休金
      。按被上訴人舊有之「嘉義縣工商發展投資策進會會務工
      作人員管理辦法」，於84年7月1日修正，比照公務人員退
      撫新制第18條之5，明定每月按薪資本俸加1 倍8％至12％
      之費率提撥，被上訴人與員工各撥繳65％及35％，繳入個
      人儲金專戶，作為退休金。上訴人依新辦法提撥之金額為
      772,572 元，被上訴人已如數給付上訴人。上訴人依舊辦
      法之年資為27年又10天，以舊辦法計算退休金為2,227,50
      0 元，被上訴人亦已如數給付上訴人。上訴人依新、舊辦
      法併予計算共領取3,000,072 元，上訴人請求一律依新辦
      法計算退休金，請求被上訴人應再增加給付上訴人1,292,
      928元，顯依法不合。
    (三)上訴人主張：如其年資應依新、舊辦法分別計算，被上訴
      人依舊辦法第28條第2 項之年資基數，應以薪資本俸加計
      專業加給23,980元，合計64,480元為薪給。被上訴人抗辯
      ：被上訴人舊辦法所定之「薪給」並未包括專業加給，被
      上訴人之新辦法則明定退休金之計算基數為「薪資本俸」
      ，並未包括專業加給，且從新制第18條之5提撥退休儲金
      ，係每月按薪資本俸加1倍8％至12％之費率提撥，此薪資
      本俸並未包括專業加給，可見被上訴人舊辦法所定之「薪
      給」亦未包括專業加給，原判決認為應加專業加給，實有
      誤會。因之以上訴人依舊制之薪給每月40,500元計算退休
      金，並無違誤，上訴人請求併加算專業加給，依法無據。
    (四)上訴人主張：被上訴人應依公務人員退休法給足全部退休
      金。被上訴人抗辯：被上訴人非政府機構，亦非財團法人
      ，員工均為約聘制，經費來源靠縣市政府、經濟部、民間
      團體補助，自籌員工退休金、撫卹金，因之關於員工之退
      休金於舊辦法第28條第2 項明定，退休金應視本會財力發
      給，亦即視籌措已有之退休準備金之多寡，權衡全體員工
      之權益，盡量分配給予，以免存儲多年之員工退休準備金
      ，因一人之退休將準備退休金提領一空，將造成接踵而來
      之退休員工，無退休金可領之窘境，顯然不公平，因此特
      別於舊辦法第28條第2項明定退休金應視本會財力發給，
      訂出特別條款，退休金之給付應視本會財力發給，非如經
      費充沛之政府機關，可完全依公務人員退休法，給足全部
      退休金，此乃被上訴人異於政府公務人員退休辦法之特別
      規定。而被上訴人之員工退休準備金，85年間僅餘100 餘
      萬元，至於90年12月18日，被上訴人至多亦僅能提撥 150
      萬元作為上訴人退休金，此有上訴人於原審提出之上訴人
      簽呈2份可資佐證，是被上訴人在經費拮据之情況下，仍
      依舊制發給上訴人之退休金達2,227,500元（2,146,500十
      81,000），對上訴人而言，已屬太優厚，縱如上訴人所言
      加算「專業加給」，但被上訴人已依所定之「嘉義縣工商
      發展投資策進會人事管理辦法」第28條特別規定，視財力
      斟酌發給退休金，不加算「專業加給」，依規定亦無不合
      。
（三）公務人員退休法（原）第6 條：一次退休金，以退休人員
      最後在職之「月俸額」，及本人實物代金為「基數」。公
      務人員退休法（原）第8 條：本法所稱「月俸額」，包括
      實領本俸及其他現金給與。依據公務人員退休金其他現金
      給與補償金發給辦法規定，已明顯排除「專業加給」。另
      公務人員俸給法第2 條：本法所用名詞意義如下：本俸：
      係指同職等人員依法應領取之基本給與。顯見基本給與並
      未包括「專業加給」與「主管加給」。是由上揭法令規定
      ，可知退休金之計算並不包括「專業加給」，至為明顯，
      上訴人請求退休金加算專業加給23,980元，顯依法不合。
      又被上訴人已依退休法全數給付上訴人退休金，並無少給
      或折扣，與被上訴人在銀行存款多少，有無能力支付，已
      無關係，上訴人提出之被上訴人前退休總幹事劉存養退休
      金，有將專業加給及主管加給均含蓋在內計算，顯然違法
      ，被上訴人已決定追究，上訴人要求援引，依法不合。另
      如屏東縣工商發展投資策進會之專任幹事李永燕之退休金
      計算，亦比照公務人員退休辦法辦理，其退休金並不包括
      「專業加給」，亦足供參考。
三、證據；除引用原審之立證方法外，並補提出上訴人退休金計
    算表、公務人員退休法令各影本為證。
丙、本院依聲請向臺灣銀行太保分行函查被上訴人之存款情形。
    理  由
一、上訴人起訴主張：其自57年6 月21日起，在被上訴人處擔任
    辦事員，至94年12月31日，依84年修正後之「嘉義縣工商發
    展投資策進會人事管理辦法」第16條辦理退休，被上訴人依
    法應給付上訴人退休金4,293,000 元，惟被上訴人迄今僅給
    付上訴人3,000,072元，尚短少1,292,928元，又若認上訴人
    之退休年資應依新、舊辦法分別計算，上訴人依舊辦法第28
    條第2 項之年資基數，應以薪資本俸加計專業加給為薪給，
    亦尚短少1,254,420 元，詎該短少款項經上訴人屢催被上訴
    人均拒絕給付，為此訴命被上訴人給付1,292,928 元，及自
    起訴狀繕本送達翌日起至清償日止，按年息5％ 計算之利息
    等語。
二、被上訴人則以：被上訴人舊有之「嘉義縣工商發展投資策進
    會會務工作人員管理辦法」，於84年7月1日修正，比照公務
    人員退撫新制，於第18條之5明定每月按薪資本俸加1 倍8％
    至12％之費率提撥，被上訴人與員工各撥繳65％及35％，繳
    入個人儲金專戶作為退休金，上訴人依新辦法提撥 772,572
    元，被上訴人已如數給付，至上訴人於新辦法施行前之年資
    為27年又10天，被上訴人亦已依舊辦法第28條計算退休金，
    給付上訴人2,227,500 元，上訴人請求一律依新辦法計算退
    休金，已屬有誤，另上訴人主張依舊辦法之薪給應包括本俸
    加計專業加給，亦非有理，且舊辦法第28條第2 項及新辦法
    第47條復明定，退休金之發給應視被上訴人財力，必要時得
    予減列，被上訴人應已無積欠上訴人退休金等語置辯。
三、經查上訴人主張其自57年6 月21日起，在被上訴人處擔任辦
    事員，至94年12月31日退休時，職稱為專員，薪資本俸為40
    ,500 元，專業加給為23,980元，被上訴人已給付上訴人退
    休金3,000,072 元等事實，既為被上訴人所不爭執，並有上
    訴人提出之被上訴人函稿、簽呈及支票影本等件，附於原審
    卷為證，自堪信實。惟上訴人另主張其於84年7月1日新辦法
    施行前之退休金計算方式，亦應以新辦法計算退休金，且如
    以舊辦法計算退休金，其年資基數應以薪資本俸加計專業加
    給為薪給計算，並十足給付，不得以被上訴人財力拮据為由
    減列各情，既為被上訴人所堅詞否認，並以上揭情詞置辯，
    致兩造互有爭議。是本件所應審究者，厥為上訴人於84年 7
    月1 日前後之退休金計算，是否應以新舊辦法分計再合併給
    付？又84年7月1日前之退休金如應以舊辦法計算，其計算基
    數是否應以薪資本俸加計專業加給為薪給數額？及被上訴人
    得否以其財力拮据為由減列給付退休金？各等情而已。茲更
    詳細說明如下；
（一）首按被上訴人上揭新修正之人事管理辦法第18條第1 項已
      明定：本會退休、撫卹基金之成立，係比照公務人員新制
      退休、撫卹辦法，採行「儲金制」，由本會與專任員工共
      同撥繳費用建立，並成立「退休撫卹基金管理會」，負責
      該基金之管理，並由本會負最後支付保證責任；同辦法第
      18條之3第1項前段亦規定：基金之提撥比例、法令、規定
      、解釋等悉比照公務人員相關規定辦理；既有被上訴人所
      提出之該人事管理新辦法附於原審卷足稽，並為上訴人所
      不爭執。而84年7月1日施行之修正後公務人員退休法第16
      條之1第3項則規定：公務人員在本法修正施行前後均有任
      職年資者，其退休金依左列規定併計給與：一、本法修正
      施行前任職年資應領之退休金，依本法修正施行前公務人
      員退休法原規定標準，由各級政府編列預算支給。二、本
      法修正施行後任職年資應領之退休金，依第6條第2項至第
      4 項規定標準，由基金支給。是依被上訴人上揭新人事管
      理辦法第18條第1 項規定，既比照公務人員退休法第16條
      之1第3項之規定，則上訴人於被上訴人新、舊辦法施行前
      後之年資，即應依新、舊辦法分別計算退休金再予併計無
      疑。況上訴人自被上訴人之新人事管理辦法，於84年7月1
      日實施日起，至94年12月31日上訴人退休日止，均按月提
      撥2,972 元為退休基金，復據被上訴人提出薪俸印領清冊
      存於原審卷為憑，並為上訴人所不爭執，則於舊辦法實施
      期間，上訴人既未曾依新辦法之「儲金制」按月提撥退休
      基金，自無新辦法所定之退休基金專戶儲金可資支應退休
      金，上訴人主張新辦法實施前之舊年資，亦應適用新辦法
      計算退休金，即無理由。從而本件上訴人退休金之計算，
      自應以新舊辦法分計再合併給付至明。
（二）次查上訴人同意依被上訴人之新人事管理辦法領取84年 7
      月1日以後之退休金772,572元，既為兩造所不爭執，而有
      如前述。是再應審酌重要爭點，應僅上訴人於84年7月1日
      前之退休金應如何計算而已？換言之即其計算基數，是否
      應以薪資本俸加計專業加給為薪給數額？對此上訴人固主
      張應合併計算，而與被上訴人所抗辯應僅計算本俸，而互
      有爭議。惟查被上訴人之舊人員管理辦法第28條第2 項僅
      規定：前項退休金應視本會財力，按服務年資，每滿1 年
      發給2個月薪給之1次退休金，其最高金額以不超過60個月
      之薪給總額為限等語。而就其中所謂「薪給」一詞之範圍
      ，既無明確之定義與界定，且被上訴人之新人事管理辦法
      ，復明定退休金之計算基數為「薪資本俸」，並不包括專
      業加給，況從新制第18條之5 提撥退休儲金，係每月按薪
      資本俸加1倍8％至12％之費率提撥，該薪資本俸亦未包括
      專業加給，足見被上訴人抗辯其舊人員管理辦法所定之「
      薪給」，應僅本俸而未包含專業加給，已非全然無因。矧
      依上揭之公務人員退休法、及相關之公務人員退休金其他
      現金給與補償金發給辦法等規定，計算退休金亦均排除「
      專業加給」，而僅計算本俸，是將被上訴人之舊人員管理
      辦法所謂之「薪給」，解釋為僅「本俸」而不包含「專業
      加給」，洵屬有據亦較合理。又法院有獨立認定事實之職
      權，並不受其他個案之拘束，是被上訴人前退休總幹事劉
      存養之退休金，縱有將專業加給及主管加給均含蓋在內計
      算，或其他縣市之工商發展投資策進會人員退休金計算，
      有部分將專業加給計算在內，亦不足影響本院對本件「薪
      給」範圍之事實認定。而如上所述，上訴人退休時之薪資
      本俸為40,500元，專業加給為23,980元，另上訴人自57年
      6 月21日至84年7月1日前之年資共為27年又10天，依上揭
      被上訴人之舊人員管理辦法第28條第2 項計算為55基數，
      既為兩造所不爭執。是上訴人於84年7月1日前之退休金，
      以每月本俸薪給40,500元計算55個基數，合計為2,227,50
      0元，加上上訴人於84年7月1日後之退休金772,572元，共
      為3,000,072元，且被上訴人業已將退休金3,000,072元全
      數給付上訴人，並無少給或折扣，則上訴人請求應將專業
      加給併計在內，訴求被上訴人應再給付1,292,928元本息
      ，即屬無據，不應准許。
四、綜上所述，上訴人主張依被上訴人之人員管理辦法，請求上
    訴人給付1,292,928 元本息之退休金，為無理由，其假執行
    之聲請亦失所附麗，均不應准許。原審為上訴人敗訴之判決
    ，理由雖有不同，然結論相同，仍應認上訴人之上訴，為無
    理由，而予駁回。
五、又本件事證既已臻明確，兩造其餘有關被上訴人是否得以財
    力拮据為由，減列給付退休金之攻擊防禦等證據方法，核與
    判決之結果不生影響，爰不再逐一審酌，併此敘明。
六、據上論結，本件上訴為無理由，應依民事訴訟法第449條第2
    項、第78條，判決如主文。
中    華    民    國    95    年    12    月    19    日
                  民事第四庭  審判長法  官   王惠一
                                    法  官   蘇重信
                                    法  官   林永茂
上為正本係照原本作成。
不得上訴。
中    華    民    國    95    年    12    月    19    日
                                    書記官  謝素嬿
                                                 J


司法院資訊處製作；財團法人民間司法改革基金會備份。
